最高法院刑事判決　　　　　　一○○年度台上字第六八二二號
上　訴　人　台灣高等法院高雄分院檢察署檢察官　
被　　　告　王松齡
　　　　　　溫明德
上列上訴人因被告等偽證案件，不服台灣高等法院高雄分院中華
民國一００年十月十一日第二審判決（一００年度上訴字第一一
一０號，起訴案號：台灣屏東地方法院檢察署九十九年度偵字第
三０六八號），提起上訴，本院判決如下：
    主  文
上訴駁回。
    理  由
按除有刑事妥速審判法第八條之情形外，檢察官對於第二審法院
維持第一審所為無罪判決提起上訴之理由，必須以：一判決所適
用之法令牴觸憲法。二判決違背司法院解釋。三判決違背判例等
事項為限。此觀民國九十九年五月十九日公布，一００年五月十
九日施行之刑事妥速審判法第九條第一項之規定即明。又刑事訴
訟法第三百七十七條至第三百七十九條、第三百九十三條第一款
之規定，與嚴格法律審之精神不符，刑事妥速審判法第九條第二
項並規定於前項案件之審理，不適用之。是所謂判決違背判例，
自不包括違背刑事訴訟法第三百七十七條至第三百七十九條以及
第三百九十三條第一款有關之判例，乃為當然之解釋。稽之該規
定之立法理由，無非以刑事訴訟法已改採改良式當事人進行主義
，檢察官對於起訴之案件應負實質舉證責任，案件於第一審判決
無罪，第二審法院仍維持第一審所為無罪判決，若仍允許檢察官
就無罪判決一再上訴，被告因此必須承受更多之焦慮及不安，有
礙被告接受公正、合法、迅速審判之權利，因此合理限制檢察官
之上訴權，使其於上開情形下，提起上訴之理由以落實嚴格法律
審之理由為限，可使檢察官更積極落實實質舉證責任，因此明定
於第二審法院（包含更審法院）維持第一審無罪判決之情形下，
檢察官提起上訴之理由，以刑事妥速審判法第九條第一項各款所
定之嚴格法律審理由為限，亦即上訴理由應以判決所適用之法令
牴觸憲法，或判決違背司法院解釋、判例者為限。故檢察官對於
上開案件提起第三審上訴，上訴理由書狀應具體明原判決有何
妥速審判法第九條第一項各款所列事項，係屬法定要件。如果上
訴理由書狀並未具體明該等事項，自應認其上訴為違背法律上
之程式，予以駁回。本件原判決係於一００年十月十一日宣示維
持第一審關於被告王松齡、溫明德被訴犯刑法第一百六十八條偽
證部分之無罪判決，駁回檢察官在第二審之此部分上訴。檢察官
於同年月二十四日收受判決後，於同年月二十六日提起第三審上
訴，此有送達證書及蓋有原審法院收狀戳記之上訴人書狀在卷可
稽，既已在刑事妥速審判法第九條第一項施行日期（一００年五
月十九日）之後，自應有該條規定之適用。上訴意旨略以：王松
齡、溫明德於九十八年十月九日在檢察官偵查中，確對案情有重
要關係之事項，以證人之身分供前具結後而虛偽陳述，此為原判
決所是認。又檢察官於上開偵查中因王松齡、溫明德與宋國雄為
共同被告，於訊問王松齡、溫明德前，已依刑事訴訟法第一百八
十六條規定，諭知「關於他人部分列為證人，不利於己得拒絕作
證」，再諭知「具結之義務及偽證之處罰，並命證人朗讀結文具
結」後，始由其二人陳述作證，有訊問筆錄在卷足憑，足見檢察
官確已依法告知其二人有拒絕證言權。雖王松齡、溫明德於上開
偵查中係同時兼具「被告」及「證人」兩種身分，然如前所述，
檢察官在訊問其二人前，已明確告知「關於他人部分列為證人」
等語，且其二人於作證前並已朗讀結文並具結，此當已足使其二
人於作證前認清係以「證人」之身分陳述。若王松齡、溫明德認
為其二人「據實陳述義務」與「被告辯明權」、「被告辯解權」
相衝突，依法自得拒絕證言，然其二人既選擇不行使「拒絕證言
權」，並行作證之義務，則其二人之虛偽陳述，自足以影響於裁
判之結果，有使裁判陷於錯誤之危險。原判決未予釐清、說明，
徒以王松齡、溫明德法律知識不足，在同一訴訟程序中同時併存
以證人及被告身分為陳述，難以期待其二人為相反之證述，而自
陷己罪，且以被告之辯明權、辯解權與證人之據實陳述義務或拒
絕證言權顯然衝突為由，遽認檢察官之具結程序有瑕疵，不生合
法具結之效力，而對其二人偽證部分為無罪判決，自有判決不適
用法則之違法，應構成刑事訴訟法第三百七十八條判決違背法令
之情形等語。惟查上訴意旨對於原判決究竟有何適用之法令牴觸
憲法，違背司法院解釋或判例等事項，均未明。而違背刑事訴
訟法第三百七十八條之規定，並不適用本案之情形（即第二審維
持第一審無罪之判決），刑事妥速審判法第九條第二項亦有明定
。上訴意旨以原判決違背刑事訴訟法第三百七十八條之規定，執
以指摘原判決違法，核與刑事妥速審判法第九條第一項所定得為
第三審上訴之理由，不相適合。檢察官就王松齡、溫明德所為之
第三審上訴，自屬違背法律上之程式，應予駁回。
據上論結，應依刑事訴訟法第三百九十五條前段，判決如主文。
中    華    民    國  一○○  年   十二   月    八    日
                      最高法院刑事第九庭
                          審判長法官  賴  忠  星  
                                法官  呂  丹  玉  
                                法官  吳      燦  
                                法官  蔡  名  曜  
                                法官  葉  麗  霞  
本件正本證明與原本無異
                                      書  記  官  
中    華    民    國  一○○  年   十二   月   十三   日
                                                    m